ACORDAO-COMPLETO-2471771

ACÓRDÃO 9119/2021 ATA 23/2021 - PRIMEIRA CÂMARA

VISTOS, relatados e discutidos estes autos de pedido de reexame interposto contra o Acórdão 11476/2019-TCU-Primeira Câmara, da relatoria do Ministro Vital do Rêgo,
ACORDAM os Ministros do Tribunal de Contas da União, reunidos em sessão da Primeira Câmara, diante das razões expostas pelo relator e com fundamento na Lei 8.443/1992, em:
9.1. conhecer do presente pedido de reexame para, no mérito, conceder a ele provimento parcial para reconhecer o registro tácito do ato de concessão de aposentadoria representado pelo formulário de peça 14, com vigência em 10/2/1995;
9.2. determinar à Fundação Universidade Federal de Mato Grosso que adote as seguintes providências:
9.2.1. cadastre ato de alteração de fundamento legal da aposentadoria do sr. Gabriel Novis Neves, de modo a fundamentar a substituição da vantagem prevista no art. 193 da Lei 8.112/1990, prevista na Portaria 103, de 8/2/1995, e mantida no ato cadastrado no Sisac em 2009 sob o número 10496505-04-2009-100003-5, observadas as seguintes restrições:
9.2.1.1. a rubrica de "quintos" não poderá superar o valor de R$ 5.963,58 aceito para 5/5 da antiga FC-1, uma vez que valor maior não foi concedido por decisão judicial;
9.2.1.2. não se admite o pagamento cumulativo dos "quintos" com a GADF, haja vista que não existe autorização judicial nesse sentido e porque decorrem de estruturas remuneratórias incompatíveis entre si.

PESSOAL. APOSENTADORIA. PEDIDO DE REEXAME. PAGAMENTO DA RUBRICA FC JUDICIAL CUMULATIVAMENTE COM GADF JUDICIAL.

Primeira Câmara

Fundação Universidade Federal de Mato Grosso.

3. Interessados/Responsáveis/Recorrentes:
3.1. Interessado: Gabriel Novis Neves (XXX.957.231-XX)
3.2. Recorrente: Gabriel Novis Neves (XXX.957.231-XX).

13.1. Ministros presentes: Walton Alencar Rodrigues (Presidente), Benjamin Zymler (Relator), Vital do Rêgo e Jorge Oliveira.
13.2. Ministros-Substitutos presentes: Augusto Sherman Cavalcanti e Weder de Oliveira.

BENJAMIN ZYMLER

Ministro Vital do Rêgo.

Adoto como relatório a bem-lançada instrução a cargo da Secretaria de Recursos (Serur) , acolhida pelo titular daquela unidade técnica e pelo representante do Ministério Público junto ao Tribunal de Contas da União (MPTCU) :
"INTRODUÇÃO
1.	Trata-se de pedido de reexame (peça 41) interposto pelo Sr. Gabriel Novis Neves, ex-servidor da Fundação Universidade Federal de Mato Grosso, contra o Acórdão 11476/2019-TCU-Primeira Câmara (peça 19) , mantido pelo Acórdão 497/2020-TCU-!ª Câmara (peça 35) , que tiveram como relator o Excelentíssimo Senhor Ministro Vital do Rêgo.
1.1. A deliberação recorrida apresenta o seguinte teor:
VISTOS, relatados e discutidos estes autos que tratam de ato de concessão de aposentadoria, emitido pela Fundação Universidade Federal de Mato Grosso em favor do ex-servidor Gabriel Novis Neves;
ACORDAM os Ministros do Tribunal de Contas da União, reunidos em Sessão da 1ª Câmara, com fundamento no art. 71, inciso III, da Constituição Federal, nos arts. 1º, inciso V, e 39, inciso II, da Lei 8.443/1992, no art. 260, § 1º, do RI/TCU e ante as razões expostas pelo Relator, em:
9.1. considerar ilegal o ato de concessão de aposentadoria, emitido em favor de Gabriel Novis Neves (XXX.957.231-XX) , recusando o respectivo registro;
9.1.1. dispensar a devolução dos valores indevidamente recebidos até a data da ciência pela Fundação Universidade Federal de Mato Grosso do presente acórdão, com base no Enunciado 106 da Súmula da Jurisprudência do TCU;
9.2. determinar à Fundação Universidade Federal de Mato Grosso, com base no art. 45 da Lei 8.443/1992, que:
9.2.1. faça cessar os pagamentos decorrentes do ato impugnado, em especial os que se referem à GADF, comunicando ao TCU, no prazo de 15 (quinze) dias, as providências adotadas, nos termos dos art. 262, caput, do Regimento Interno do TCU, 8º, caput, da Resolução - TCU 206/2007 e 15, caput, da Instrução Normativa - TCU 55/2007;
9.2.2. promova, nos proventos do interessado, o ajuste dos valores atualmente pagos a título de incorporação de quintos decorrentes do exercício de funções comissionadas durante a vigência da Lei 7.596/1987, ajustando a incorporação de 5/5 de FC-1, atualmente paga no valor de R$ 7.872,43, para o montante de R$ 5.963,58;
9.2.3. emita novo ato, livre das irregularidades apontadas, e o submeta ao TCU pelo Sistema de Apreciação e Registro de Atos de Admissão e Concessões (Sisac) no prazo de 30 (trinta) dias;
9.2.4. comunique ao interessado o teor desta decisão, alertando-o de que o efeito suspensivo proveniente da interposição de eventual recurso não o exime da devolução dos valores percebidos indevidamente após a respectiva notificação, caso o recurso não seja provido;
9.2.5. no prazo de 30 (trinta) dias, contados da ciência desta decisão, envie a este Tribunal documentos comprobatórios de que o interessado está ciente da presente deliberação (grifos acrescidos) .
HISTÓRICO 
2.		O ato de aposentadoria do interessado (peça 14) foi julgado ilegal por: 
	(i) ser ilegal o pagamento da GADF cumulativamente com os quintos de FC judicial;
	(ii) ser irregular o valor percebido a título da incorporação de 5/5 de FC-1, eis que em valores superiores aos da referência dada pela jurisprudência do TCU, em especial, o Acórdão 835/2012-TCU-Plenário.
ADMISSIBILIDADE
3.	Reitera-se o exame de admissibilidade realizado pelo Sar/Serur (peça 44) , que opinou pelo conhecimento do recurso, nos termos do artigo 48 da Lei 8.443/1992, c/c os artigos 285 e 286, parágrafo único, do RI/TCU, suspendendo-se os efeitos dos subitens 9.1, 9.2, 9.2.1, 9.2.2 e 9.2.3 do Acórdão 11476/2019-TCU-Primeira Câmara. O Excelentíssimo Senhor Ministro Benjamin Zymler, mediante despacho de peça 46, concordou com esta unidade técnica.
PRELIMINAR DE REGISTRO TÁCITO 
4.	Cumpre observar que o ato de aposentadoria de peça 14, que tem o recorrente como interessado, foi disponibilizado ao TCU em 15/3/2011 e julgado ilegal, em Sessão de 8/10/2019, pela Primeira Câmara (peça 19) .
4.1.	De acordo com as disposições do Acórdão 587/2011-TCU-Plenário, da Relatoria do E. Ministro Valmir Campelo, vinha esta Corte decidindo que o transcurso de mais de cinco anos desde a entrada do ato de pessoal no TCU, embora não consolidasse situações de ilegalidade, em razão da precariedade dos atos de concessão, cuja natureza é complexa, gerava a necessidade de instauração do contraditório.
4.2.	A consolidação de atos sujeitos a registro manifestamente ilegais, em razão do transcurso de grande lapso temporal, em respeito ao princípio da segurança jurídica, só era admitida pelo TCU em situações excepcionais, quando caracterizada a irreversibilidade da situação fática do interessado ou demonstrado que este estaria sujeito a prejuízo insuportável, caso o correspondente ato de concessão fosse julgado ilegal (cf., e.g., Acórdão 2251/2014-TCU-Plenário, Relator E. Ministro Bruno Dantas) .
4.3.	No entanto, em 19/2/2020, o Pretório Excelso, ao julgar o Recurso Extraordinário 636.553/RS, apreciando o Tema 445 da repercussão geral, fixou a seguinte tese:
Em atenção aos princípios da segurança jurídica e da confiança legítima, os Tribunais de Contas estão sujeitos ao prazo de 5 anos para o julgamento da legalidade do ato de concessão inicial de aposentadoria, reforma ou pensão, a contar da chegada do processo à respectiva Corte de Contas.  
4.4.	Naquela ocasião, o Relator, E. Ministro Gilmar Mendes, fundamentou a adoção do prazo de cinco anos por analogia ao prazo previsto no Decreto 20.910/1932, tendo mencionado, ainda, ser esse lapso temporal equivalente ao previsto nas Leis 9.873/1999 e 9.784/1999.
4.5.	Assim, estabeleceu o prazo de cinco anos para que o Tribunal de Contas aprecie o ato, autorizando ou negando o respectivo registro.  
4.6.	Sobre o impacto do julgamento do Guardião da Constituição no RE 636.553/RS, em processos sujeitos a registro no TCU, traz-se à colação as pertinentes observações do Excelentíssimo Senhor Ministro Walton Alencar Rodrigues, por ocasião do Acórdão 122/2021-TCU-Plenário (TC Processo 013.339/2020-6) :
	Sem embargo de considerar o mérito da decisão do STF, o anterior entendimento acerca da observância do contraditório e da ampla defesa após o transcurso de cinco anos desde a chegada do processo no TCU restou prejudicado, porquanto, após esse tempo, segundo prelecionou o Relator da matéria no STF, o ato deve ser considerado 'registrado tacitamente'. 
	No julgamento dos embargos de declaração, opostos em face dessa decisão, finalizado em 4/12/2020, o  E. Relator aduziu que, 'passado esse prazo [de cinco anos, contado de forma ininterrupta, a partir da chegada do processo à corte de contas] sem finalização do processo, o ato restará automaticamente estabilizado. Abre-se, a partir daí, a possibilidade de sua revisão, nos termos do art. 54 da Lei 9.873/1999' (grifos meus) . 
	A expressa menção do relator à possibilidade de revisão do ato considerado tacitamente registrado impõe novas considerações e imediatas providências por parte desta Corte.
	Relativamente à área de pessoal da Administração Federal, já tive a oportunidade de fazer inúmeros pronunciamentos acerca do acúmulo dos processos na Sefip, que há pouco tempo passavam em muito de cem mil, ajuntados ao longo dos anos. Grande parte desses processos foram devolvidos aos órgãos de origem para correção de irregularidades e reenvio ao TCU. E os que permaneceram desafiam a capacidade de trabalho do Tribunal.
 (...) 
	Por esse motivo conclui-se que, a partir do registro tácito do ato de concessão, é possível a sua revisão, no prazo de 5 anos, com base no aludido artigo da lei de processo administrativo [art. 54 da Lei 9.784/1999.
	Esse entendimento é plenamente compatível com o disposto no art. 260, § 2º, do Regimento Interno do TCU, in verbis:
§ 2º O acórdão que considerar legal o ato e determinar o seu registro não faz coisa julgada administrativa e poderá ser revisto de ofício pelo Tribunal, com a oitiva do Ministério Público e do beneficiário do ato, dentro do prazo de cinco anos da apreciação, se verificado que o ato viola a ordem jurídica, ou a qualquer tempo, no caso de comprovada má-fé.  
	Registro que o E. Relator no STF, ao apreciar os embargos de declaração, expressamente entendeu desnecessária a modulação de efeitos da decisão adotada no RE 636.553/RS, devendo ser aplicada imediatamente, com efeitos ex tunc.
	Em síntese, o entendimento adotado pelo Supremo Tribunal Federal, em sede de recurso extraordinário, com repercussão geral reconhecida, deve ser observado por todos os juízes e tribunais, nos termos dos arts. 927, inciso III, e 1.030 do Código de Processo Civil.
	Cabe ao TCU, por conseguinte, em atendimento à disposição legal e aos princípios da eficiência, da razoável duração do processo e da isonomia, evoluir, no entendimento e nos procedimentos, para compatibilizar suas decisões com a recente tese da Suprema Corte.
	Chamo a atenção que as despesas atinentes a pessoal, como as reformas, aposentadorias e pensões, além de vencimentos, subsídios etc., configuram os maiores gastos da União Federal - maior mesmo que os juros da dívida - sendo inconcebível que servidores públicos federais continuem fazendo letra morta das normas jurídicas e da Constituição em vigor, mantendo o pagamento de verbas a que não fazem jus, segundo plúrimas decisões do TCU e dos órgãos do Poder Judiciário, como é o caso dos autos.
4.7.	No caso concreto, vale repisar que o ato de aposentadoria em reexame foi disponibilizado ao TCU em 15/3/2011. Assim, é de se entender que houve o seu registro tácito em 15/3/2016 e que o seu registro definitivo ocorrerá em 15/3/2021. Tendo em vista a data em que essa instrução está sendo elaborada (10/3/2021) , entende-se que não há tempo hábil para a revisão de ofício do ato tacitamente registrado.
4.8.	Nesse sentir, é de se entender que o ato de aposentadoria sub examine deve ser considerado tacitamente registrado, com proposta de arquivamento do processo correspondente e ciência ao órgão de origem, visto não ser mais viável, na espécie, a aplicação das disposições contidas no art. 260, § 2º do Regimento Interno do TCU, in verbis:
§ 2º O acórdão que considerar legal o ato e determinar o seu registro não faz coisa julgada administrativa e poderá ser revisto de ofício pelo Tribunal, com a oitiva do Ministério Público e do beneficiário do ato, dentro do prazo de cinco anos da apreciação, se verificado que o ato viola a ordem jurídica, ou a qualquer tempo, no caso de comprovada má-fé. 
4.9.	A conclusão ora apresentada nesta instrução vai ao encontro da orientação emanada do Pretório Excelso e do Plenário do Tribunal de Contas da União.
CONCLUSÃO
5.	Diante do exposto, é de se concluir que o ato de aposentadoria sub examine deve ser considerado tacitamente registrado, com proposta de arquivamento do processo correspondente e ciência ao órgão de origem, ante a inviabilidade da aplicação das disposições contidas no art. 260, § 2º, do Regimento Interno do TCU, que trata da revisão de ofício.
PROPOSTA DE ENCAMINHAMENTO
6.	Ex positis, submetem-se os autos à consideração superior, propondo-se, com fundamento no art. 48 da Lei 8.443/1992:
a) conhecer do recurso interposto, para, no mérito, dar-lhe provimento, no sentido de tornar sem efeito o acórdão recorrido, considerando o ato de aposentadoria de peça 14 tacitamente registrado, com proposta de arquivamento do processo correspondente;
b) informar ao recorrente e demais interessados do acórdão a ser proferido, destacando que o relatório e o voto que o fundamentam podem ser acessados por meio do endereço eletrônico www.tcu.gov.br/acordaos."
É o relatório.

8.1. Alexandre Luiz Lozano Pereira (7889-B/OAB-MT) e outros, representando Gabriel Novis Neves.

Procurador Sergio Ricardo Costa Caribé.

PESSOAL. PEDIDO DE REEXAME. CONHECIMENTO. OCORRÊNCIA DE REGISTRO TÁCITO. SITUAÇÃO QUE NÃO TORNA REGULAR, POR SI SÓ, O PAGAMENTO DE VANTAGENS NÃO PREVISTAS NO ATO REGISTRADO. PROVIMENTO PARCIAL. DETERMINAÇÕES.

APOSENTADORIA (APOS)

Secretaria de Recursos (Serur); Secretaria de Fiscalização de Integridade de Atos e Pagamentos de Pessoal e de Benefícios Sociais (Sefip).

Trata-se de pedido de reexame interposto contra os termos do Acórdão 11476/2019-TCU-Primeira Câmara (rel. Ministro Vital do Rêgo) , por meio do qual este Tribunal negou registro ao ato de alteração de aposentadoria do sr. Gabriel Novis Neves, ex-servidor e ex-reitor da Fundação Universidade Federal de Mato Grosso (FUFMT) .
2. A despeito de ser referenciado como ato  de alteração de fundamento legal de aposentadoria, trata-se, na verdade, de novo ato inicial, editado em razão do julgamento pela ilegalidade do primeiro ato editado (vide TC Processo 017.072/1995-6, fls. 37/38 da peça 1 e fls. 11/12 da peça 3, em especial o formulário de número 1-049650-5-04-1995-00029-8, posteriormente substituído no sistema pelo de número 10496505-04-1995-000029-8) , considerado ilegal pela Decisão 306/2002-1ª Câmara (rel. Ministro Marcos Vilaça) .
3. Ambos os atos (inicial e de alteração) , têm vigência em 10/2/1995.
4. A negativa de registro do ato que ora se exame decorreu de irregularidades apontadas na rubrica relativa aos "quintos" (FC judicial) , pois paga cumulativamente com a gratificação GADF (em contrariedade ao entendimento da Corte de Contas) e em valores superiores aos devidos.
5. A Serur, acompanhada pelo MPTCU, propôs que o recurso fosse conhecido e provido para considerar tacitamente registrado o ato de alteração de aposentadoria do interessado em 15/3/2016, nos termos da decisão proferida pelo Supremo Tribunal Federal (STF) nos autos do RE 636.553/RS, ainda que tenha sido assegurado o direito ao contraditório ao inativo.
6. De início, ratifico o exame de admissibilidade de peça 46 e conheço do presente pedido de reexame.
Do ato inicial de aposentadoria, apreciado pela Decisão 306/2002-1ª Câmara
7. Para melhor compreensão da matéria, há necessidade de fazer um breve histórico da aposentadoria do servidor, efetuada pela Portaria 103, de 8/2/1995, publicada no Diário Oficial da União (DOU) de 10/2/1995, fl. 997 (que fiz juntar por cópia a estes autos) . De acordo com essa portaria, integravam os proventos do inativo a vantagem prevista no art. 193 da Lei 8.112/1990 e 23 anuênios. 
8. O ato inicial de aposentadoria primeiramente encaminhado a este Tribunal, representado pelo formulário Sisac 10496505-04-1995-000029-8 (que fiz juntar aos autos) , reflete o contracheque do mês de setembro de 1995 e foi considerado ilegal em razão da inclusão da vantagem do art. 193 para fins de cálculos de outras rubricas (ATS e GAE) .
9. A instrução da Sefip no processo original (TC Processo 017.072/1995-6, peça 3, fls. 21/22) revela o motivo ensejador da ilegalidade da concessão inicial:
 "Consta informação às fls. 52 que o parecer pela ilegalidade do ato de Gabriel Novis Neves foi devido a erros de preenchimento, porém verificamos que foi somado para o cálculo da GAE e para o cálculo dos anuênios, o valor do vencimento do cargo efetivo ao valor da vantagem do art. 193, sendo que não consta na fundamentação legal da aposentadoria a vantagem do art. 193 da Lei 8112/90."
10. Acompanhado a unidade técnica, o Tribunal proferiu a Decisão 306/2002-1ª Câmara, da qual a FUFMT teve ciência por meio do Ofício Sefip 1.754, de 23/7/2002 (fl. 28, peça 3, TC Processo 017.072/1995-6) . Em 20/8/2002, a instituição de ensino encaminhou o Ofício 510/GR no qual solicita reconsideração da decisão do TCU em razão existência de decisões judiciais, nos seguintes termos:
"Esta Instituição Federal de Ensino, vê-se impossibilitada em atender a determinação contida na Decisão em epígrafe, no que se refere aos servidores aposentados GABRIEL NOVIS NEVES, URSINO DO ESPIRITO SANTO RIBEIRO e JOSÉ EDUARDO DO ESPÍRITO SANTO, em função das decisões judiciais proferidas nos Processos que tramitam perante a Justiça Federal, Seção Judiciária do Estado de Mato Grosso, sob os números 1997.01.00.026841-9, oriundo da Apelação interposta na ação originária 96.04179-2/MT; Processo n° 1998.01.00.048205-2, oriundo da Apelação interposta na ação originária 96.3866-0/MT e Processo n° 2000.36.00.001838-3."
11. Também recorreu da Decisão 306/2002-1ª Câmara o sr. Gabriel Novis Neves (fls. 2 e seguintes, peça 8, TC Processo 017.072/1995-6) . 
12. Por meio do Acórdão 263/2006-TCU-Primeira Câmara (rel. Ministro Valmir Campelo) , o Tribunal conheceu e denegou o pedido de reexame interposto pelo servidor e não conheceu do recurso da entidade de origem.
13. Posteriormente, houve monitoramento da decisão proferida, fase na qual também foram questionados alguns pagamentos realizados pela entidade, supostamente com base em decisões judiciais, cuja cópias foram solicitadas à origem.
Do ato objeto do presente processo
14. Examina-se, nesta oportunidade, pedido de reexame relativo ao ato pelo formulário 10496505-04-2009-100003-5 (peça 14) , encaminhado a este Tribunal em 15/3/2011 e que teve por objetivo tão-somente dar cumprimento à Decisão 306/2002-1ª Câmara. Ou seja, trata-se de um novo ato inicial de aposentadoria, com vigência em 10/2/1995. Desse ato não constava nenhuma FC judicial, mas apenas a vantagem decorrente do art. 193 da Lei 8.112/1990.
15. O ato cujo registro tácito é defendido pelos pareceres continha as seguintes parcelas, que se refere à concessão inicial da aposentadoria (ainda que tenha sido nominado, equivocadamente, de ato de alteração) , continha as seguintes rubricas:
	Rubrica
	Valor

	Vencimento básico
	R$ 524,30

	ATS
	R$ 120,58

	Art. 193
	R$ 2.194,18

	Total
	R$ 2.839,06

16. Assim sendo, admitindo-se o registro tácito com base no novel entendimento do STF, deve ser assegurado ao interessado pelo menos o direito a essas parcelas, nesses valores. Além disso, a despeito de não constar do formulário (elaborado no ano de 2009) , seria admissível o pagamento da GAE, no valor de R$ 838,88.
17. Contudo, não se deve ignorar que, ao longo dos anos, houve inúmeras alterações na estrutura remuneratória, muitas delas não necessariamente objeto de registro, mas sempre passíveis de fiscalização.
Do Acórdão 11476/2019-TCU-Primeira Câmara
18. A deliberação recorrida considerou ilegal a presente concessão em virtude da implementação incorreta de duas decisões judiciais, relativas "quintos" e à GADF.
19. Nesse ponto, entendo que houve equívoco do Tribunal, haja vista que tais vantagens foram implementadas posteriormente e não integram o ato em apreciação.
20. E, inclusive, a substituição da vantagem prevista no art. 193 da Lei 8.112/1990 pela vantagem dos "quintos" carece da emissão de novo ato concessório, o que não ocorreu até o presente momento.
21. Entretanto, uma vez que se venha a concluir pela irregularidade dos pagamentos, parece razoável que este Tribunal possa expedir determinação para a correção dos pagamentos desde já, mormente porque o interessado teve oportunidade de se pronunciar previamente sobre a matéria.
Da evolução da remuneração do servidor
22. A tabela seguinte revela a evolução dos pagamentos ao interessado, em virtude de sua aposentadoria:
	Fevereiro 1995
	Setembro 1995

	Rubrica
	Valor
	Rubrica
	Valor

	Vencimento Básico
	R$ 524,30
	Provento básico
	524,30

	Parcela Incorp. 6.732/1979
	R$ 227,59
	Anuênio
	864,01

	GAE
	R$ 838,88
	Função Gratificada-FG/Aposent
	3.232,31

			GAE
	6.010,57

	Total
	R$ 1.590,77
	Total
	10.631,19

			Abate-teto Lei 8.448/1992
	2.842,88

23. É certo que a FUFMT não vinha pagando, na remuneração da atividade, o ATS ao qual o servidor supostamente faria jus, no montante de R$ 120,59. Mas, ao calcular os proventos de aposentadoria, a FUFMT elevou de forma inusitada os estipêndios do sr. Gabriel Novis Neves em 568%, valor parcialmente compensado pelo "abate-teto", parcela, por si só, superior à última remuneração do interessado.
Da Lei 8.168/1991
23. Anteriormente à edição da lei, os valores das FC eram vinculados (em proporção que variava de 80% a 20%, do FC-1 ao FC-6) à remuneração de Professor Titular doutor com dedicação exclusiva, com fundamento em portaria de constitucionalidade duvidável.
25. Foi editada em 1991 a Lei 8.168, que reestruturou as funções nas instituições de ensino federal. As de maiores valores eram os CD, de 1 a 4, e foram previstas, ainda, funções gratificadas (FG) . 
26. Ocorre que o valor das CD previstos, aos quais foram correlacionadas as antigas FC, eram inferiores àqueles decorrentes da aplicação dos critérios da portaria.
27. O procedimento correto, que deveria ter sido adotado desde o início, não fossem as controvérsias jurídica que se seguiram, seria a realização do enquadramento e o pagamento de vantagem pessoal, relativa à remuneração da função, a ser absorvida pelos reajustes futuros.
28. A lei não impactou, pelo menos num primeiro momento, a parcela dos "quintos" dos ex-celetistas, pelo simples fato de que somente fariam jus à vantagem a partir de 1994, com o advento da Lei 8.911/1979, sendo certo que a Lei 6.732/1979 aplicava-se apenas às funções e cargos exercidos na condição de estatutário.
29. Nada obstante, verifica-se que inúmeras instituições de ensino asseguraram aos seus servidores ex-celetitas a incorporação de "quintos" antes de 1994, ainda que não tivesse preenchido os requisitos temporais previstos na Lei 6.732/1979.
30. No caso do Professor Gabriel Novis Neves, todavia, consta que exerceu o cargo de reitor por dez anos e recebia desde 1991, a rubrica dos "quintos", pagamento esse que tenho por irregular antes da publicação da Lei 8.911/1994.
Da opção pela vantagem prevista no art. 193 para os antigos ocupantes de FC
31. O servidor, ao se aposentar, teria duas opções: carrear a vantagem dos "quintos" com base no art. 62 da Lei 8.112/1990, como vinha recebendo (sendo certo que a Lei 8.168/1991 não provocou nenhuma redução nos valores pagos ao servidor, como se verá mais adiante) , preservada a irredutibilidade remuneratória, ou receber aquela prevista no art. 193 da mesma lei. Neste caso, o valor a ser pago deveria, necessariamente, refletir a estrutura remuneratória vigente no momento da aposentação.
32. Considerando que a Portaria 474/1987 já se encontrava revogada, a rubrica deveria ter sido calculada com base na remuneração de CD-1, objeto da transformação da FC-1 pela Lei 8.168/1991.
33. É possível que o valor da vantagem oriunda da aplicação do art. 193 do estatuto do servidor civil superassem os valores devidos, com base no CD-1. Contudo, o ato inicial de aposentadoria do interessado foi considerado ilegal, contudo, não pelo valor da rubrica em si ou sua composição, mas pelo fato de a tal rubrica ter sido utilizada na base de cálculo de outras vantagens, como a GAE e o adicional por tempo de serviço (ATS) .
Do pagamento de "quintos" ao interessado
34. Como dito, o pagamento de "quintos" com base na Lei 6.732/1979 (o que ocorria desde 1991) já era, por si só, uma irregularidade, haja vista tratar-se de servidor ex-celetista, que somente poderia ter incorporado a vantagem a partir de julho de 1994, com base na Lei 8.911/1994.
35. Contudo, tal irregularidade foi superada com a edição da nova lei.
36. De toda sorte, o exame dos contracheques do servidor no Siape, juntamente com os atos cadastrados no Sisac, revela que os pagamentos de "quintos" somente poderiam ter tomado por base as funções da Lei 8.168/1991, uma vez que a rubrica fora deferida antes mesmo da edição dessa lei. 
37. Para evidenciar essa situação, fiz juntar todos os contracheques do interessado em que houve alteração do valor dos "quintos", de 1991 até setembro de 1995 (mês que reflete os valores constantes do formulário Sisac apreciados pela Decisão 306/2002-1ª Câmara) . 
38. Saliento que o valor de julho de 1993 reflete a nova moeda da época, o cruzeiro real, resultado da divisão do cruzeiro por 1000. Desse modo, o valor nominal dos "quintos" pagos no mês de julho de 1993 (CR$ 15.371,14) superou o do mês anterior (CZ$ 11.499.324,77) a despeito de possuir três dígito a menos. 
39. E, em março de 1994, início da implantação do Plano Real, o valor da rubrica, calculado com base nos critérios do art. 21 da Medida Provisória 434/1994 (média dos últimos quatro meses, considerada a URV do último dia do mês) , deveria ser o seguinte:
	Competência
	Valor dos "quintos" em CR$
	Valor da URV (último dia do mês) 
	Valor dos "quintos" em URV

	Nov/1993
	40.392,02
	238,32
	169,4865

	dez/1993
	40.392,02
	327,9
	123,184

	jan/1994
	118.328,42
	458,16
	258,2688

	fev/1994
	118.328,40
	637,64
	185,5724

	Média
			184,1279

40. O valor deferido pela FUFMT, em URV, foi de 186,45, ligeiramente superior ao calculado por meu gabinete. De toda sorte, fica evidenciado que o servidor não sofreu nenhum decesso 
Do pagamento de FC e GADF judicial
41. Feita essa delimitação do objeto do ato em exame, não se pode ter como registrado o pagamento da "FC judicial" ou "GADF judicial" (constantes da ficha financeira de peça 13) . Nessa linha, observo que a "GADF judicial" foi implantada em folha inicialmente em setembro de 1996, por força do MS 962949-0 3VF/MT, conforme se observa no contracheque daquele mês.
42. Assim, ainda que os pagamentos posteriores não interfiram no mérito da aposentadoria, pode este Tribunal, como órgão de controle que é, verificar a legalidade dos pagamentos e determinar a adoção de medidas corretivas.
43. No caso concreto, o interessado foi ouvido, mas permaneceu silente, pelas seguintes irregularidades nos seus proventos (peça 8) :
"Recebimento de rubricas judiciais (R$ 7.872,73 e R$ 4.181,40) a título de incorporação de função, em valor superior ao permitido (o correto seria R$ 5.963,58 - 5/5 de FC-1) , conforme entendimento jurisprudencial do TCU (Decisão 14/2001-TCUPlenário, Acórdão 835/2012-TCU-Plenário, 5.810/2012-TCU-1ª Câmara, 6.391/2012- TCU-2ª Câmara e 582/2013-TCU-2ª Câmara, entre outros) ."
44. Em suas razões recursais, o sr. Gabriel Novis Neves alega, no tocante à GADF, que existe jurisprudência que assegura sua extensão aos ocupantes das antigas FC, pois deram origem às funções de que trata a Lei 8.186/1991.
45. Ora, é absolutamente contraditório pleitear a manutenção de uma determinada fórmula de cálculo, com base em normativos já revogados e, ao mesmo tempo, buscar as vantagens criadas para a nova estrutura remuneratória.
46. O procedimento correto, quando da edição da Lei 8.168/1991, que revogou a antiga estrutura remuneratória das FC, que tinham por base a remuneração de Professor Titular doutor, no regime de dedicação exclusiva, seria o enquadramento dos servidores na nova função e pagamento de vantagem pessoal transitória para evitar o decesso remuneratório.
47. Mas, ao revés, as universidades mantiveram a antiga forma de cálculo, a incidir sobre os novos valores remuneratórios do paradigma.
48. Não se ignora que o recorrente tenha, a seu favor, decisão judicial que assegura o pagamento de FC com base nos critérios estabelecidos pela Portaria MEC 474/1987, o que sempre ocorreu, no caso concreto, enquanto em atividade.
49. O que se examina é a forma como foi implementada a vantagem na inatividade, em substituição à vantagem inicialmente deferida (aquela prevista no art. 193 da Lei 8.112/1990) .
50. O pagamento da "FC judicial" decorreria de decisão proferida no processo 2000.36.00.000914 (mandado de segurança preventivo) , segundo relatado pelo próprio interessado já no pedido de reexame interposto contra a Decisão 306/2002-1ª Câmara (fl. 7 da peça 8 do TC Processo 017.072/1995-6) .
51. Consultando o endereço eletrônico do Tribunal Regional Federal da 1ª Região, observo que o processo em tela tratou da incorporação "quintos" e não da vantagem prevista no art. 193 da Lei 8.112/1990, ainda que ambas tenho por base a remuneração da função.
52. De toda sorte, a correção dos pagamentos daquilo que a entidade classifica de "FC judicial" está intrinsecamente ligada à correta aplicação da decisão judicial referenciada.
53. Nesse sentido, observo que decisão proferida em 2013 - portanto, em data bem posterior à vigência do ato em exame - pelo TRF da 1ª Região, negou seguimento ao recurso especial interposto pela FUFMT porque o acórdão recorrido estaria em consonância com a jurisprudência do Superior Tribunal de Justiça (STJ) quanto à incorporação de "quintos" das funções a que se referia a Portaria MEC 474/1987.
54. Para maior clareza, transcrevo o voto que fundamentou a decisão monocrática proferida pelo Desembargador Federal Des. Federal Daniel Paes Ribeiro, de 27/8/2013:
"Trata-se de recurso especial que versa sobre a possibilidade de revisão de incorporação de "quintos" de funções comissionadas remuneradas nos moldes da Portaria n. 474 do Ministério da Educação (MEC) .
O acórdão recorrido foi assim ementado (fl. 145) :
ADMINISTRATIVO. UNIVERSIDADE FEDERAL DO MATO GROSSO. SERVIDORES PÚBLICOS FEDERAIS. PORTARIA MEC Nº 474/87. QUINTOS. LEI Nº 8.168/91. TRANSFORMAÇÃO DE FUNÇÕES DE CONFIANÇA EM CARGOS DE DIREÇÃO. PARECER AGU Nº 203/99. DIREITO ADQUIRIDO. IRREDUTIBILIDADE DE VENCIMENTOS.
1. O art. 54 da Lei 9.784/99 estabeleceu o prazo de cinco anos para que pudesse a Administração revogar os seus atos. "A data de vigência e publicação da Lei n. 9.784/99 (1º/2/1999) é considerada como o termo inicial da contagem dos prazos decadenciais desfavoráveis à Administração Pública, mesmo que os atos impugnados tenham sido praticados anteriormente à edição da referida lei. Precedentes desta Corte. 4. Agravo regimental improvido". (AgRg no REsp 1092632/RS, Rel. Ministro  JORGE MUSSI, QUINTA TURMA, julgado em 14/05/2009, DJe 29/06/2009 e AC 2006.37.00.004837-8/MA, Juíza Federal Rogéria Maria Castro Debelli (Convocada) . DJ:09.10.2008) .
2. Matéria já pacificada no âmbito da jurisprudência desta colenda Corte e do e. Superior Tribunal de Justiça que orienta que os quintos incorporados durante a vigência da Lei 7.596/87, em decorrência do exercício das Funções Comissionadas e Gratificadas estabelecidas pela Portaria 474/MEC, constituem direitos adquiridos dos servidores, não estando sujeitos à redução determinada pela Lei 8.168/91. Por tal razão, o Parecer nº . 203/99 da AGU não tem o condão de revogar as determinações contidas na Portaria nº 474/87-MEC, cujo cumprimento deve ser mantido. Precedentes: Resp 465000/Sc; Dj Data:25/09/2006 Pg:00298; Arnaldo Esteves Lima; Agresp678467/Mg; Dje Data:24/03/2008, Rel. Jane Silva (Desembargadora Convocada Do Tj/Mg; Ams 200039000009604, Juiz Federal Tourinho Neto, Dj: 15/04/2004 E Ams 200039000006846, Juíza Federal Mônica Neves Aguiar Da Silva (Conv.) , Dj 12/03/2007.
3. Somente os quintos e/ou décimos incorporados pelo exercício de funções comissionadas e gratificadas durante a vigência da Lei nº . 7.596/87, que vigorou até 31/10/1991, não estão sujeitas à incidência da Lei 8.168/91 que estabeleceu novos valores para a remuneração de tais gratificações. 
4. Remessa oficial a que se dá parcial provimento para afastar a ocorrência da decadência administrativa (item 1) , mantida a concessão da segurança, no entanto, por outros fundamentos (item 2) , limitada, contudo, na forma do item 3. 
Nas razões recursais, a parte recorrente sustenta que o acórdão violou os artigos 64 e 66 do Decreto n. 94.664/1987 e o art. 1º, § 1º, da Lei n. 8.168/1991.
Requer o provimento do recurso para que seja reformado o julgado.
Transcorreu in albis o prazo para contrarrazões.
O recurso foi sobrestado, com fulcro no art. 543-C, § 1º, do Código de Processo Civil (CPC) .
Informado que o Superior Tribunal de Justiça (STJ) não julgou o paradigma do recurso especial, no procedimento de recursos repetitivos (fl. 163) , vieram os autos conclusos, razão pela qual passo ao exame de admissibilidade. 
O recurso é tempestivo.
Inicialmente, não cabe, em sede de recurso especial, o exame de suposta violação a decreto, por não se enquadrar no conceito de lei federal, na forma do art. 105, inciso III, alínea a, da Constituição Federal (cf. STJ, REsp 529.644/SC, Segunda Turma, Ministra Eliana Calmon, DJ de 29.08.2005) .
Por outro lado, o STJ estabeleceu o entendimento de que o enunciado da Súmula 83, segundo o qual não se conhece do recurso especial com fundamento na alínea c do permissivo constitucional quando a orientação do tribunal se firmou no mesmo sentido da decisão recorrida, é também aplicável aos recursos fundados na alínea a (cf. AI 1.302.421/DF (2010/0077078-1) , Ministro Hamilton Carvalhido, DJ de 26.05.2010; AgRg no Ag 1.111.613/RS, Ministro Honildo Amaral de Mello Castro (Convocado) , Quarta Turma, DJe de 16.11.2009; AgRg no Ag 723.265/MS, Ministro Paulo Furtado (Convocado) , Terceira Turma, DJe de 23.10.2009) .
Sobre a matéria questionada no presente recurso, o STJ, em consonância com o entendimento firmado pelo Supremo Tribunal Federal, pacificou o entendimento jurisprudencial de que o servidor de instituição federal de ensino tem o direito de continuar recebendo integralmente o valor dos "quintos" ou "décimos" incorporados na vigência da Lei n. 7.595/1997, pelo exercício de funções comissionadas e gratificadas estabelecidas pela Portaria n. 474/1987 do MEC, sem a redução prevista na Lei n. 8.168/1991, conforme se vê dos seguintes julgados:
[...]
Na hipótese, ao que se vê dos autos, o acórdão recorrido está em conformidade com a jurisprudência pacificada pelo STJ.
Ante o exposto, não admito o recurso especial."
55. Como se pode perceber, o processo judicial não deliberou sobre valores. Apenas segurou o direito ao servidor de incorporar "quintos" com base na metodologia de cálculo da Portaria 474/1987. No dizer do Ministro Vital do Rêgo, assegurou ao inativo é exatamente aquilo que o TCU entende como regular e não o que vem sendo implementado pela instituição de ensino.
56. Este Tribunal tem jurisprudência pacífica quanto ao valor dos "quintos" relativos a cada uma das funções mencionadas na multicitada portaria, o que se reflete também no valor integral da FC - ou seja, o equivalente a cinco "quintos" -, paga com fundamento no art. 193 da Lei 8.112/1990.
57. Os valores admitidos por função, neles já incluída a GAE, são os seguintes:
Funções Comissionadas (FC) 
	Função
	%
	Remuneração (*) 
	Valor do acréscimo
	Total da VPNI em 1995
	Índices (**) 
	Valor total da VPNI (5/5) 

	FC-1
	80
	3.169,37
	2.535,49
	5.704,86
	1,04535
	5.963,58

	FC-2
	65
	3.169,37
	2.060,09
	5.229,46
	1,04535
	5.466,61

	FC-3
	55
	3.169,37
	1.743,15
	4.912,52
	1,04535
	5.135,30

	FC-4
	40
	3.169,37
	1.267,74
	4.437,11
	1,04535
	4.638,34

	FC-5
	30
	3.169,37
	950,81
	4.120,18
	1,04535
	4.307,03

	FC-6
	20
	3.169,37
	633,87
	3.803,24
	1,04535
	3.975,72

	FC-7
	0
	3.169,37
	0
	3.169,37
	1,04535
	3.313,10

 (*) Remuneração do cargo de Professor Titular com dedicação exclusiva e doutorado em janeiro/1995 - vencimento mais GAE, no percentual de 160%, instituída pela Lei Delegada 13/1992, majorada pela Lei 8.676/1993.
 (**)  Aumentos lineares de 1995 a 2013 (1% + 3,5% = 1,01 x 1,035) .
58. No caso concreto, o interessado vem recebendo R$ 7.872,43 a título de "FC Judicial". Portanto, não assiste razão ao recorrente quanto a esse ponto.
59. No tocante ao pagamento de rubrica judicial relativa à GADF, ressalto novamente que não consta do ato inicial, de modo que não pode fundamentar o exame de sua legalidade, mas apenas determinações corretivas.
60. Entendo que o relator a quo examinou a matéria de forma adequada, no tocante à base legal para a realização dos pagamentos, motivo pelo qual transcrevo, em parte, o voto condutor do Acórdão 11476/2019-TCU-Primeira Câmara:
"11. No que tange ao pagamento da parcela GADF, consoante sustentou a Sefip, destaco que o enunciado 280, da Súmula de Jurisprudência do TCU veda a percepção da referida parcela em concomitância com o pagamento de quintos incorporados:
É ilegal o ato de concessão que inclui no cálculo dos proventos a percepção cumulativa de quintos com a Gratificação de Atividade pelo Desempenho de Função - GADF decorrente de funções que não preveem opção pelo cargo efetivo, a exemplo da Função Gratificada - FG e da Gratificação de Representação de Gabinete - GRG.
12. Observo, contudo, que o Sr. Gabriel Novis Neves é beneficiário da decisão judicial proferida nos autos do Mandado de Segurança 96.0002949-0, que tramitou na 3ª Vara Federal de Mato Grosso (peça 5, p. 170-175) . Na referida decisão restou assegurado aos impetrantes a percepção da GADF consoante se extrai do dispositivo da sentença:
 (...) 
Diante de todo o exposto, CONCEDO A SEGURANÇA, tornando o provimento liminar de fl. 105 em definitivo para o fim de garantir o direito líquido e certo dos impetrantes em ter incorporados aos proventos da aposentadoria o valor da GADF, com todos os reflexos daí advindos para lhes garantir o direito ao recebimento das diferenças remuneratórias geradas pelo ato coator antes do cumprimento da liminar.
13. Ocorre, contudo, que a sobredita decisão não se manifestou sobre a legalidade de se perceber, de forma concomitante, quintos de FC cumulados com a GADF. Isso porque, o art. 6º da Lei 8.538/1992 dispõe que "a Gratificação de Atividade pelo Desempenho de Função não poderá ser paga cumulativamente com a parcela incorporada nos termos do § 1° do art. 14 da Lei Delegada 13, de 1992, com a redação dada pelo art. 5° desta lei, ressalvado o direito de opção cujos efeitos vigoram a partir de 1° de novembro de 1992". 14. É que tais vantagens percebidas em concomitância poderiam caracterizar pagamentos em duplicidade. 
15. Diante do que restou aqui colocado, entendo que as decisões judiciais apresentadas pela UFMT, como fundamento para os pagamentos inquinados nos proventos do ex-servidor Gabriel Novis Neves não tem o condão de assegurar que as parcelas judiciais sejam percebidas na forma atual.  Nesse contexto, cabe ao TCU, no exercício da competência constante do art. 71, inciso III, da CF/1988 apreciar a legalidade desses pagamentos, quando da análise do ato de concessão de aposentadoria, o que se faz nessa assentada. Com isso, considerando as irregularidades constantes do ato em epígrafe, entendo que ele não reúne condições para receber a chancela da legalidade."
61. Portanto, não assiste razão ao recorrente quando procurar demonstrar a juridicidade do pagamento dessa rubrica.
Considerações finais
62. O ato representado pelo formulário de peça 14 deve ser considerado tacitamente registrado, na linha dos pareceres.
63. Contudo, isso não implica na regularidade dos pagamentos feitos atualmente, com base em outros fundamentos legais.
64. Assim sendo, para assegurar ao interessado a continuidade do pagamento de "quintos" judiciais, deve a entidade de origem:
a) proceder à correção dos valores pagos, que não encontram suporte em nenhuma decisão judicial;
b) excluir cumulativo da "GADF Judicial", haja vista que não foi apontada nenhuma decisão judicial que permita expressamente a acumulação da rubrica com a vantagem dos "quintos", em especial daqueles calculados com base nos critérios da Portaria 474/1987;
c) editar ato de alteração de fundamento legal, de molde a substituir a vantagem prevista no art. 193 por aquela prevista no art. 62, ambos da Lei 8.112/1990.
Feitas essas considerações, VOTO por que o Tribunal adote a deliberação que ora submeto a este colegiado. 
TCU, Sala das Sessões, em 6 de julho de 2021.
BENJAMIN ZYMLER 
Relator